【裁判字號】    90,台上,4077
【裁判日期】    900705
【裁判案由】    殺人
【裁判全文】
最高法院刑事判決                                九十年度台上字第四○七七號
    上  訴  人  甲○○
    選任辯護人  許哲嘉律師
                魏早炳律師
                魏翠亭律師
    上  訴  人  乙○○
                丙○○
    右  一  人
    選任辯護人  鐘為盛律師
右上訴人等因殺人案件，不服台灣高等法院台中分院中華民國九十年四月四日第二審
判決（八十九年度上重訴第二四號，起訴案號：台灣苗栗地方法院檢察署八十八年度
偵字第三○七八號），提起上訴，本院判決如左：
      主  文
原判決撤銷，發回台灣高等法院台中分院。
      理  由
本件原判決認定上訴人甲○○（綽號「一流」）與張田中、張天生三人係兄弟關係。
上訴人丙○○與乙○○則係堂兄弟關係。緣甲○○與張田中二人，因繼承張家祖產土
地之事交惡，張田中曾對甲○○提出背信、侵占及詐欺等刑事告訴，其後雙方於民國
八十六年十一月十七日，在張金柱律師見證下，達成祖產分配協議；甲○○應就登記
在其名下之苗栗縣後龍鎮○○○段第一五七九號土地全部，提供過戶所需資料辦理所
有權移轉登記予張田中，在辦理所有權移轉登記時，甲○○併應將上開土地上原設定
之抵押權、地上權登記辦理塗銷。詎甲○○仍於同月二十一日與其妻姐林採雲設定抵
押權契約，提供上開土地為林採雲設定新台幣（下同）八百萬元之抵押權，並委請代
書向苗栗縣竹南地政事務所辦理上開抵押權設定登記。嗣張田中依約將原登記在其名
下之苗栗縣後龍鎮○○○段第一八五八號土地辦理分割，塗銷抵押權登記，並將分歸
張田中之土地辦理所有權移轉登記予甲○○後，委請代書閱覽上開第一五七九號土地
之登記簿謄本時，發覺甲○○提供此筆土地為林採雲設定抵押權，張田中認係不實之
抵押權設定登記，乃於八十七年六月間，以甲○○及林採雲為被告，向台灣苗栗地方
法院檢察署提出偽造文書之告訴。甲○○遂於同年八月十日，以抵押債務已經清償為
由，委請代書辦理上開抵押權設定之塗銷登記，張田中仍因其未能迅速取得上開未設
定他項權利負擔之土地，認權益受損，而繼續訴追甲○○之刑責。為此，更引發甲○
○之不滿，而萌僱人殺害張田中之動機。適因甲○○自八十五、六年間起，即因丙○
○從事水電工作關係而認識丙○○。復由於甲○○曾多次介紹水電生意及提供財物資
助丙○○，雙方交往頗密。嗣甲○○風聞張田中將對其不利，擬先下手為強，乃於多
次南下丙○○位於彰化縣二林鎮○○里○鄰○○路三十三之二十三號住處閒談中，不
時表達兄長張田中之惡形惡狀。及其願花錢僱人殺害張田中之意思，藉以試探是否有
人願意下手。當時，丙○○因生意不順，缺錢花用，已有意下手行兇以求大筆酬金。
而在場之乙○○亦因手頭缺錢，心意蠢動。事後，丙○○與乙○○二人私下討論，為
貪圖金錢，甘作殺手。二人心意已決，即推由丙○○向甲○○表達上開意願。甲○○
即與丙○○、乙○○基於共同殺害張田中之犯意聯絡，謀由丙○○及乙○○在八十八
年四月之前下手殺害張田中，甲○○並願支付新台幣（下同）二百五十萬元為酬。此
後，甲○○除於八十八年二月間，邀丙○○陪同其到台灣苗栗地方法院檢察署出庭，
以辨認張田中之外。並另帶同丙○○到苗栗縣後龍鎮大山里十一鄰下大山腳九號張田
中住處附近觀察地形，以確認張田中所駕駛之小客車車牌號碼為Ｗ五－五九九九號、
凱迪拉克牌之黑色小客車。另一方面，丙○○、乙○○二人亦同時商議如何殺害張田
中。嗣因乙○○憶及八十四年初，有名為「方耀健」之友人，曾將中共製黑星手槍一
枝（槍枝管制編號為0000000000號）及子彈五發，埋在彰化縣二林鎮某保
安林地即其外祖母住處附近之工寮旁榕樹下。其後「方耀健」於八十六年間因病死亡
，乙○○明知上情，乃與丙○○於八十八年二月底、三月初某日一起前往上開地點挖
取槍彈檢視仍否堪用，並推由乙○○朝附近工寮鐵門試射一發，得知上開槍彈具有殺
傷力，可持以殺人，乃意圖供犯罪之用未經許可而予持有，並暫將上開槍枝與所剩四
發子彈藏放在原來地點。八十八年三月二十四日，丙○○、乙○○二人欲北上殺害張
田中，惟因丙○○所駕駛之小客車機件故障，無法長途行駛，乃將該車駛至彰化縣二
林鎮豐田里中和巷十七之二號向不知情之胡東茂交換車牌號碼為Ｎ三－○○一九號之
小客車。隨即驅車前往埋槍地點取出上開槍彈驅車北上。同日下午七時許抵達苗栗縣
後龍鎮大山里張田中住處附近勘查地形。惟因未發現張田中出入，乃於同日晚間十一
時許，在新竹市天外天三溫暖旅館內夜宿。次日（二十五日）上午十時許，丙○○、
乙○○再駕車由新竹市返回苗栗縣後龍鎮，先在該鎮大山里受天宮旁休息，丙○○並
拾取路旁之泥土塗抹車輛前後二面車牌，以掩人耳目。同日十三時許，二人見張田中
之小客車行經受天宮側面道路，即尾隨車後，沿西濱快速道路往新竹方向行駛，同日
十三時三十分許到達新竹市○○路一六六巷口。此時張田中下車至徐國禎律師事務所
洽談事務，車上尚留有其妻張詹春梅及其孫女等候。張田中洽談約一小時後，旋又駕
車搭載張詹春梅及其孫女欲返回後龍鎮大山里住處，因乙○○先前沿途路上已睡飽，
乃改由乙○○駕車。旋張田中駕車於同日十五時四十分許到達其住處車庫門前，正啟
動電動門之際，乙○○即將車輛超前停放在張田中車輛左前方約三公尺處，由丙○○
下車走至張田中車邊，佯以：「大山火車站怎麼走」等詞向張田中問路，趁張田中搖
下車窗回答之際，丙○○即手持上開手槍，以不到一尺之近距離，對準張田中之左側
太陽穴射擊一槍，張田中頭部中彈，經緊急送醫，仍於當日下午七時二十分不治死亡
。丙○○於開槍射擊之後迅即上車，由乙○○駕車往西濱快速道路方向逃往台北縣新
莊市○○路八十二巷一號其叔莊加永住處。即以莊加永住處電話撥打甲○○之呼叫器
二次，囑甲○○前來會面。甲○○約於二、三十分鐘後騎乘機車而至，雙方約定於同
日下午七時許在台北縣蘆洲市甲○○住家附近公園旁先交付五十萬元，其餘二百萬元
則待風聲平息時再行支付。此後，丙○○依約前往取得五十萬元，即在國道中山高速
公路三重交流道附近將二十萬元轉交乙○○，併囑其將上開借用之車輛返還胡東茂，
丙○○自行搭乘大客車趕往嘉義。事後，丙○○為逃避追查而於八十八年四月一日出
國轉往中國大陸珠海將三十萬元投資於養殖魚蝦，隨後於同年六月七日二十三時三十
分許由桃園中正國際機場入境時，為警拘提到案。次日再行拘獲甲○○、乙○○，經
由丙○○之供詞，警方於八十八年六月十九日在西濱快速道路後龍溪出海口之河床下
撈獲前揭中共黑星手槍一枝及子彈三發等情。因而撤銷第一審關於乙○○、丙○○部
份之判決，改判論處其共同殺人罪刑（丙○○累犯）；並維持第一審論處甲○○共同
殺人罪刑之判決，駁回其在第二審之上訴。固非無見。
惟查：(一)被告之自白，須非出於強暴、脅迫、利誘、詐欺或其他不正之方法，且與事
實相符者，始得採為證據。如果被告之自白，係出於不正之方法，並非自由陳述，即
其取得自白之程序，已非適法。則不問自白內容是否確實與事實相符，因其非適法之
證據，即不得採為判決之基礎。故審理事實之法院，遇有被告對於自白提出刑求之抗
辯時，應先於其他事實而為調查。丙○○於第一審及原審審理中一再指述其警訊筆錄
乃遭警察灌水刑求所作成，有第一審八十九年三月六日及十五日之勘驗警訊錄影帶筆
錄所載：丙○○於筆錄製作中，曾有警員拿長袖衣服將其身上淋濕之短袖上衣換掉之
情節可證；且依台灣苖栗看守所八十九年三月二十六日苖所戒字第○九一四號函所示
，丙○○於進入看守所前，其身體、臉部及肩膀均有輕微擦傷，亦有照片附卷可佐，
足認該警訊筆錄之自白不實云云（見第一審卷(二)第七七頁至第八○，第一○六、一四
六頁）。倘若不虛，何以在六月八日已是夏季之時節，現場製作筆錄之警員均穿短袖
上衣並吹冷氣，獨丙○○須換穿長袖上衣？或謂丙○○衣服淋濕之原因，係由於押解
當日下雨被雨水淋濕所致。惟據中央氣象局八十九年一月二十七日中象參字第八九○
○三七六號函所示，桃園地區自八十八年六月七日二十二時起至同年六月八日二時止
，均未下雨，苖栗地區同時間亦未下雨（見第一審卷(二)第七至十六頁）。則警員拿長
袖衣服將丙○○身上淋濕之短袖上衣換掉，似與常情不符。原審採用丙○○警訊筆錄
之供詞為犯罪之證據，卻對上述之抗辯，恝置不論，難謂無判決理由不備之違法。(二)
審理事實之法院，對於案內一切證據，除認為不必要者外，均應詳為調查，然後基於
調查所得之心證，以為判斷事實之基礎，如有應行調查之證據未經依法調查，率予判
決，即屬同法第三百七十九條第十款所稱之當然為違背法令。又當事人聲請調查之證
據，如與本案之待證事實無關緊要者，事實審法院固可以裁定駁回，毋庸為無益之調
查。若於證明事實確有重要關係，而又非不易調查或不能調查者，則為明瞭案情起見
，自應盡職權能事踐行調查之程序，否則縱經原法院以裁定駁回其聲請，仍係審判期
日應行調查之證據未予調查，其判決即難謂非違法。證人張詹春梅雖於原審指認丙○
○為開槍之人，但其於警訊中已指稱：當時歹徒身著襯衣；而於第一審中亦證謂：該
問路人頭髮長的，穿何衣服忘記了，印象中是穿襯衫（角花的）等語（見相字卷第七
頁、第一審卷(一)第二一三頁）。且證人莊蕙萍、房瑋平及洪文彬等人於第一審中亦指
證：丙○○於案發當日係穿著牛仔褲、淺色  T 恤及留平頭，而乙○○則係穿著西裝
褲、襯衫及留西裝頭（見第一審卷(一)第二七五至二七八頁）。如果無訛，張詹春梅與
莊蕙萍、房瑋平、洪文彬等人描述丙○○、乙○○之穿著並無差異，張詹春梅既目擊
其夫張田中係遭問路之人槍擊而死，該問路之人穿著襯衫，卻又謂開槍之人為丙○○
，其指認是否無誤，即堪質疑。丙○○之辯護人另指稱：案發當日有銀行之錄影機拍
攝到上訴人之穿著，苖栗縣警察局曾向該銀行調閱錄影帶並翻拍成照片供上訴人指認
，請求原審調閱該錄影帶及照片（見原審卷第二宗第八四頁），原審徒以證人即警員
葉清燊泛稱無該錄影帶為詞，駁回丙○○之請求。惟按實際開槍之人究為丙○○抑為
乙○○？此等待證事項於認定犯罪事實確有重要關係，茲證人張詹春梅之指證即存有
上開之瑕疵，自應調查清楚，以探求事實之真相，原審未予調查，逕行判決，其職權
調查之能事猶有未盡，遽予定讞，自不足以招折服。(三)科刑判決所認定之事實與卷內
之證據不相適合者，即屬證據上之理由矛盾，按諸刑事訴訟法第三百七十九條第十四
款，其判決當然為違背法令。原判決認定甲○○決定以二百五十萬元僱用丙○○、乙
○○殺害張田中後，於八十八年二月間邀丙○○陪同到台灣苗栗地方法院檢察署出庭
以辨識張田中，並帶丙○○到張田中住處附近觀察地形及其駕駛小客車廠牌、車號、
顏色等情，係引據證人莊仁義、張文傑、徐正安、謝金城之證詞為論據。然卷查似無
徐正安其人到庭作證之證詞筆錄（徐正安似為甲○○之選任辯護人），且證人莊仁義
、張文傑、謝金城及吳居清亦僅證稱出庭係為甲○○壯膽而已等語，並無為辨識張田
中之證詞（見第一審卷(二)第二六八、二七一頁），則原判決所認定之事實似與卷內之
證據不相適合，而有證據上理由矛盾之違法。(四)卷宗內之筆錄及其他文書可為證據者
，應向被告宣讀，或告以要旨，證物應示被告，令其辨認，如係文書而被告不解其意
義者，應告以要旨，此項程序為公開審判期日所應踐行者，亦為第二審審判程序所準
用，否則即係應於審判期日調查之證據而未予調查，若採為裁判之基礎，其判決當然
為違背法令。原判決採為論處上訴人等共同殺人罪刑基礎之下列證物及筆錄：(1)張文
傑、謝金城供述：甲○○有帶丙○○到苖栗地方法院指認張田中，並到張田中住處瞭
解地形，裨便殺害張田中等語（八十八年偵字第三○七八號第一五八頁）(2)證人吳居
清證述：甲○○有與丙○○到阿里山，藉以認定其有於途中教唆丙○○殺害張田中等
語（見第一審卷(一)第二七九頁）。(3)楊麗香、莊加永供述：丙○○、乙○○有於殺害
張田中後，相偕至新莊住宅，先後以莊加永之電話呼叫甲○○前來等詞。(4)扣案之黑
星手槍、彈殼、彈頭等，並未踐行向上訴人宣讀、告以要旨或提示令其辨認之程序，
併有可議之處。上訴意旨指摘原判決違法，尚非全無理由，應認原判決有撤銷發回更
審之原因。
據上論結，應依刑事訴訟法第三百九十七條、第四百零一條，判決如主文。
中      華      民      國     九十     年      七      月      五      日
                              最高法院刑事第五庭
                                  審判長法官  紀  俊  乾
                                        法官  黃  正  興
                                        法官  劉  介  民
                                        法官  陳  東  誥
                                        法官  張  春  福
      右正本證明與原本無異
                                              書  記  官
中      華      民      國     九十     年      七      月      九      日


司法院資訊處製作；財團法人民間司法改革基金會備份。
